【裁判字號】    97,訴,1229
【裁判日期】    970911
【裁判案由】    偽造文書等
【裁判全文】
臺灣板橋地方法院刑事判決              97年度訴字第1229號
公  訴  人  臺灣板橋地方法院檢察署檢察官
被      告  丙○○
上列被告因偽造文書等案件，經檢察官提起公訴（97年度偵字第
5845號），本院判決如下：
    主    文
丙○○行使偽造私文書，足以生損害於公眾及他人，處有期徒刑
壹年肆月，減為有期徒刑捌月。
    犯罪事實
一、丙○○前在臺北縣板橋市○○○路一一六號二樓之四開設「
    鴻運代書律師聯合事務所」（下稱鴻運事務所），於民國九
    十三年四月間，甲○○與乙○○○夫妻因以乙○○○為所有
    權人，位在臺北縣板橋市○○路○段三十七巷七十二號之三
    暨坐落土地之不動產，曾設定抵押權予國泰世華商業銀行擔
    保貸款，惟繳納房貸有所遲延，因而至鴻運事務所，委託丙○○辦理將上揭大觀路不動產移轉登記至甲○○名下，再另
    行辦理貸款，乙○○○並交付印鑑章、印鑑證明，並在不動
    產交易契約書簽名。然丙○○為他人處理事務，竟基於意圖
    為自己不法利益之犯意，利用江陳豔珠及其配偶甲○○不瞭
    解不動產過戶程序之隙，於九十三年七月間利用戊○○之幫
    助（此部分詳後述），由戊○○掛名買受上揭乙○○○之不
    動產，並將乙○○○與戊○○因買賣而移轉上揭不動產之不
    實事項填具在土地登記申請書上，且盜用江陳豔珠原所交付
    之印鑑章蓋於該土地登記申請書上，並於同年七月二十三日
    持向臺北縣板橋地政事務所行使，使不知情之地政人員，將
    上揭不實事項填具在土地登記簿上，足生損害於乙○○○以
    及地政機關管理地籍資料之正確性。
二、案經江陳豔珠訴經臺灣板橋地方法院檢察署檢察官偵查起訴
    。
    理    由
一、訊據被告丙○○對於有於上揭時地為告訴人江陳豔珠處理房
    地一情固予承認，惟矢口否認有何背信及使公務員登載不實
    之情，辯稱當時告訴人確實有要將房地移轉給戊○○云云。
    查本件告訴人及其配偶甲○○因告訴人為所有權人，址為臺
    北縣板橋市○○路○段三十七巷七十二號之三暨坐落土地之
    不動產，曾設定抵押權予國泰世華商業銀行擔保貸款，惟繳
    納房貸有所遲延，因而至被告所開設之鴻運事務所，委託被
    告辦理將上揭大觀路不動產移轉登記至甲○○名下，再另行
    辦理貸款，告訴人並交付印鑑章、印鑑證明，並在不動產交
    易契約書簽名，然被告為他人處理事務，竟基於意圖為自己
    不法利益之犯意，利用告訴人及其配偶甲○○不瞭解不動產
    過戶程序之隙，於九十三年七月間利用戊○○之幫助，由戊○○掛名買受上揭告訴人之不動產，並將告訴人與戊○○因
    買賣而移轉上揭住所之不實事項填具在土地登記申請書上，
    且盜用告訴人原所交付之印鑑章蓋於該土地登記申請書上，
    並於同年七月二十三日持向臺北縣板橋地政事務所行使，使
    不知情之地政人員，將上揭不實事項填具在土地登記簿上一
    情，有以下證據可資佐證：
  (一)證人即告訴人之配偶甲○○於本院審理中，結證稱當時是委
    託被告將登記於告訴人名下坐落於臺北縣板橋市○○路○段
    三十七巷七十二號之三之房地，移轉於其名下，然後再辦理
    貸款，並沒有說要過戶給其他人等語（見本院九十七年八月
    二十一日審判筆錄第三頁至第十頁）。
  (二)證人即本件之代書丁○○於本院審理中證稱當時有負責收受
    告訴人之證件，當時有提到辦理過戶，但是因為被告還沒有
    決定要過戶給何人，所以其也未過問，因為其認為此筆買賣
    是被告與告訴人之間之事等語（見本院九十七年七月十六日
    審判筆錄第二十二頁至第二十七頁）。
  (三)證人即告訴人證稱當時因為想要轉貸，所以欲委託被告將該
    不動產移轉登記予甲○○名下，當時也有簽名在文件上等語
    。
  (四)此外，復有臺北縣板橋地政事務所九十六年十月十五日北縣
    板地登字第０九六００一五四七三號函文函覆資料及土地登
    記申請書在卷附卷可參。
  (五)又檢察官於起訴書中固認為戊○○係不知情之第三人。然證
    人戊○○於本院審理中固然證稱當時其確實有買受前揭坐落
    於臺北縣板橋市○○路○段三十七巷七十二號之三之房地，
    惟其於買賣前後竟均未至該地觀看，亦未向實際居住人（即
    告訴人一家人）催討云云（見本院九十七年八月二十一日審
    判筆錄第十頁至第二十頁），此點顯與常理有違，足認戊○○當係被告用以虛應故事之人頭，是戊○○至少應係被告犯
    行之幫助犯（因此部分非本院審理範圍，依卷內所存證據，
    亦尚難認被告與戊○○間有共同正犯之犯意聯絡）。
  (六)此外，被告雖辯稱當時已跟告訴人說係要移轉予戊○○云云
    ，然本件告訴人至被告之事務所之目的係欲移轉予其配偶甲○○一情，已如前述，衡情，本件不動產並非扣除告訴人原
    所積欠之貸款後即毫無價值，此觀本件系爭不動產登記於戊○○後，旋得以該不動產向高雄銀行申貸二百八十萬元，並
    於九十三年七月二十九日撥款代償告訴人所欠國泰世華商業
    銀行之貸款二百十萬七千七百九十七元（見臺灣板橋地方法
    院檢察署九十六年度他字第四一八二號卷第一二三頁至第一
    九九頁高雄銀行九十六年十一月五日高銀密大直字第０九六
    ００００二四六號函文所附資料）一情，即可見一斑，是足
    認告訴人並無輕易無條件將該不動產過戶予戊○○之理，足
    證其所辯並不足採。
  (七)綜上所述，本件事證明確，被告犯行已堪認定，其所辯並不
    足採。
二、被告行為後，刑法於九十四年一月七日修正通過，於同年二
    月二日公布，並於九十五年七月一日施行。按行為後法律有
    變更者，適用行為時之法律，但行為後之法律有利於行為人
    者，適用最有利於行為人之法律，修正後之刑法第二條第一
    項定有明文。此條規定乃與刑法第一條罪刑法定主義契合，
    而貫徹法律禁止溯及既往原則，係規範行為後法律變更所生
    新舊法律比較適用之準據法，是刑法第二條本身雖經修正，
    但刑法第二條既屬適用法律之準據法，本身尚無比較新舊法
    之問題，應一律適用裁判時之現行刑法第二條規定以決定適
    用之刑罰法律。又本次刑法修正之比較新舊法，應就罪刑有
    關之共犯、未遂犯、想像競合犯、牽連犯、連續犯、結合犯
    ，以及累犯加重、自首減輕暨其他法定加減原因（如身分加
    減）與加減例等一切情形，綜其全部罪刑之結果而為比較（
    最高法院九十五年度第八次刑庭會議決議可資參照）。其中
    ：
  (一)刑法第五十五條關於牽連犯之規定業經刪除，則被告所犯各
    罪間，應予分論併罰。比較新舊法結果，適用被告行為時之
    法律即修正前刑法第五十五條牽連犯之規定，較有利於被告
    。
  (二)刑法第二百十四條之使公務員登載不實罪、第三百四十二條
    第一項之背信罪及第二百十六條、第二百十條之行使偽造私
    文書罪雖未修正，惟該等條文之法定刑除有期徒刑及拘役外
    ，尚有選科或併科罰金刑之規定，而修正後之刑法第三十三
    條第五款既已將罰金刑之最低額由銀元一元即新臺幣三元，
    提高為新臺幣一千元，比較新、舊法結果，自以被告行為時
    即修正前之刑法第三十三條第五款規定較有利於被告，應依
    刑法第二條第一項前段，適用修正前之刑法第三十三條第五
    款規定論科。此外，刑法第二條第一項之規定，係規範行為
    後「法律變更」所生新舊法比較適用之準據法。故如新舊法
    處罰之輕重相同，即無比較適用之問題，非此條所指之法律
    有變更，即無本條之適用，應依一般法律適用原則，適用裁
    判時法，其為純文字修正者，更應同此（最高法院九十五年
    第二十一次刑事庭會議決議參照）。而被告行為後，刑法施
    行法業於九十五年六月十四日增訂公布第一條之一，其中第
    一項規定：「中華民國九十四年一月七日刑法修正施行後，
    刑法分則編所定罰金之貨幣單位為新臺幣」，第二項前段明
    定：「九十四年一月七日刑法修正時，刑法分則編未修正之
    條文定有罰金者，自九十四年一月七日刑法修正施行後，就
    其所定數額提高為三十倍」，惟依被告行為時之法律即罰金
    罰鍰提高標準條例第一條前段，業將刑法分則各罪法定刑所
    定罰金數額提高十倍，再由銀元換算為新臺幣之結果，刑法
    第二百十四條、第三百四十二條、第二百十六條、第二百十
    條之法定刑所定罰金最高數額，與修正後之法律規定仍屬一
    致，並無不同，對被告而言尚無有利或不利之情形，揆諸前
    揭說明，自不生新舊法比較之問題，應依一般法律適用原則
    ，適用裁判時法即刑法施行法第一條之一第一項、第二項前
    段之規定，而不再適用罰金罰鍰提高標準條例第一條前段（
    參考臺灣高等法院及其所屬法院九十五年十二月刑事法律座
    談會討論結論）。
三、核被告所為，係犯刑法第二百十四條之使公務員登載不實罪
    、刑法第三百四十二條第一項之背信罪，及刑法第二百十六
    條之行使第二百十條之偽造私文書罪。被告盜用印章之行為
    ，係偽造私文書之部分行為，而偽造私文書之低度行為，又
    為行使之高度行為所吸收，均不另論罪。被告所犯上開三罪
    間，有方法、結果之牽連關係，為牽連犯，應依修正前刑法
    第五十五條之規定，從一重論行使偽造私文書罪。爰審酌被
    告行為對告訴人傷害甚大，犯罪情節甚為嚴重，迄今未與告
    訴人達成民事和解及其他一切情狀，量處被告有期徒刑一年
    四月，以茲懲儆。又本件被告犯罪時間係在九十六年四月二
    十四日以前，合於中華民國九十六年罪犯減刑條例之減刑要
    件，應依該條例第二條第一項第三款、第七條之規定，減輕
    為有期徒刑八月。
四、檢察官於起訴書中另以被告將前揭不動產登記戊○○名下後
    ，再將不動產買賣契約書填具告訴人與戊○○之買賣價款為
    四百四十萬元，並將其他欄位完成後，以上揭不動產向高雄
    銀行大直分行申貸二百八十萬元獲准，於同年七月二十九日
    撥款後代償告訴人所欠國泰世華商業銀行之貸款二百十萬七
    千七百九十七元，以此方式損及告訴人對上揭住所之所有權
    。惟戊○○買得上揭不動產後認情狀有異，向被告要求買回
    ，迨九十四年十一月二十八日被告書立不動產買賣契約書以
    四百八十萬元向戊○○買回，於九十五年二月六日向臺北縣
    板橋地政事務所申辦所有權移轉登記，將上揭告訴人之不動
    產過戶到被告自己名下，同時向高雄銀行大直分行申貸三百
    五十萬元，除清償上揭戊○○所申貸之二百八十萬元外，另
    獲得七十萬元之不法利益。被告另於九十五年五月二日，再
    違背為告訴人所託負之任務，將上揭不動產設定抵押權予不
    知情之李子龍，獲得提供擔保向李子龍借款三十五萬元之不
    法利益，因認被告此部分另涉刑法第三百四十二條第一項之
    背信罪等語。經查：
  (一)按犯罪事實應依證據認定之，無證據不得認定犯罪事實；不
    能證明被告犯罪者，應諭知無罪判決，刑事訴訟法第一百五
    十四條第二項、第三百零一條第一項分別定有明文。次按事
    實之認定，應憑證據，如未能發現確實之證據，或證據不足
    以證明，自不能以推測或擬制之方法，以為裁判基礎；再犯
    罪事實所憑之證據，無論係直接證據或間接證據，其為訴訟
    上之證明，須於一般人均不致有所懷疑而得確信為真實之程
    度，始得據為有罪之認定，倘其證明尚未達此程度而尚有合
    理之懷疑存在時，本諸無罪推定原則，自應為被告無罪之諭
    知；又被告否認犯罪事實所持辯解縱使不能成立，除非有確
    實證據足以證明對於被告犯罪已無合理之懷疑外，不能遽為
    有罪之認定；刑事訴訟法規定被告有緘默權，被告基於不自
    證己罪原則，既無供述之義務，亦不負自證清白之責任，不
    能因被告未能提出證據資料證明其無罪，或對於被訴之犯罪
    事實不置可否，即認定其有罪，最高法院著有九十二年度台
    上字第二五七○號判決可資參考。從而，認定被告有罪之證
    據，定需達到使事實審審判之法官有「確信」之心證時（即
    英美法上Beyond a reasonable doubt） ，方得為被告有罪
    之判斷，若依負追訴犯罪職責之檢察官所提出之證據，尚無
    法使事實審法官有此程度之心證時，因法院僅有調查而無蒐
    集證據之義務（最高法院九十一年度台上字第五八四六號判
    決參照），且檢察官於訴訟上應負提出證據及說服之實質舉
    證責任，倘現存卷內證據尚未達有罪程度之確信時，自應為
    有利於被告之認定，最高法院亦著有九十二年台上字第一二
    八號判例可資參照。次按「所謂不罰之後行為，係指已經合
    併在前行為加以處罰之後行為，故亦稱為與罰之後行為。由
    於行為人於完成一犯罪後，為利用或確保此一前行為之不法
    利益，而在前行為之後，另為具有伴隨性之利用行為或確保
    行為。因前後行為之存在，雖然表面上好像是裁判確定前之
    數罪，而屬行為複數之實質競合，可是在事實上，後行為只
    是前行為的伴隨行為，只要處罰在前之主要行為，即已足以
    吸收在後之伴隨行為之不法內涵與罪責內涵，故與不罰之前
    行為同屬一種不純正之競合，亦為假性之實質競合，而可準
    用法律單數之吸收關係處理之，使前行為吸收後行為，後行
    為有如合併在前行為一起處罰，而成立不罰之後行為」（見
    林山田，刑法通論（下冊），自版，增訂六版，八十七年二
    月出版，第六一二頁至第六一三頁）。
  (二)本件檢察官雖認被告另有前述之背信行為，然本件被告將原
    屬於告訴人名下之不動產，轉登記於戊○○名下，並使告訴
    人之不動產所有權發生喪失之效果，對告訴人而言，被告之
    該次行為已足使告訴人前揭不動產所有權之效用完全喪失，
    是在法理上而言，本前述不罰後行為之理論，僅處罰該次行
    為，即已足以吸收被告在後之伴隨行為之不法內涵與罪責內
    涵。是被告固然有檢察官所指將原屬告訴人所有之前揭不動
    產，再由戊○○之名下，登記於自己名下，且向銀行及他人
    辦理貸款，然此部分，如前所述，本不罰後行為之理論，並
    不能單獨成立犯罪，此部分即應為被告有利之認定。又因檢
    察官認被告此部分倘成立犯罪，與被告前述成立犯罪部分，
    有修正前刑法第五十六條連續犯之裁判上一罪關係，爰不另
    為無罪之諭知，附此敘明。
五、此外，檢察官於起訴書中雖認為戊○○係不知情之第三人，
    惟由前揭論述可知，戊○○至少是本件被告之幫助犯，就此
    部分，當嗣本判決確定後，由有偵查權之機關另行偵查，附
    此敘明。
據上論斷，應依刑事訴訟法第二百九十九條第一項前段，刑法第
二條第一項前段、第二百十六條、第二百十條、第二百十四條、
第三百四十二條第一項，修正前刑法第五十五條，刑法施行法第
一條之一，中華民國九十六年罪犯減刑條例第二條第一項第三款
、第七條，判決如主文。
本案經檢察官張誌洋到庭執行職務。
中    華    民    國    97    年    9     月    11    日
                  刑事第三庭審判長法  官  許政賢
                                  法  官  廖怡貞
                                  法  官  吳冠霆
上列正本證明與原本無異。
如不服本判決，應於判決送達後十日內敘明上訴理由，向本院提
出上訴狀（應附繕本），上訴於臺灣高等法院。
                                  書記官  黃炎煌
中    華    民    國    97    年    9     月    11    日
附錄法條：刑法第二百十六條、第二百十條、第二百十四條、第
三百四十二條
中華民國刑法第216條
（行使偽造變造或登載不實之文書罪）
行使第 210 條至第 215 條之文書者，依偽造、變造文書或登載
不實事項或使登載不實事項之規定處斷。
中華民國刑法第210條
（偽造變造私文書罪）
偽造、變造私文書，足以生損害於公眾或他人者，處 5 年以下有
期徒刑。
中華民國刑法第214條
（使公務員登載不實罪）
明知為不實之事項，而使公務員登載於職務上所掌之公文書，足
以生損害
於公眾或他人者，處 3 年以下有期徒刑、拘役或 5 百元以下罰
金。
中華民國刑法第342條
（背信罪）
為他人處理事務，意圖為自己或第三人不法之利益，或損害本人
之利益，而為違背其任務之行為，致生損害於本人之財產或其他
利益者，處5年以下有期徒刑、拘役或科或併科1千元以下罰金。
前項之未遂犯罰之。


司法院資訊處製作；財團法人民間司法改革基金會備份。
